臺灣高等法院民事判決
109年度上易字第805號
上  訴  人  姚麗麗
訴訟代理人  張漢榮律師
複 代理 人  侯傑中律師
被 上訴 人  余秀鳳
訴訟代理人  黃勝文律師
複 代理 人  丁巧欣律師
訴訟代理人  張堯晸律師
上列當事人間請求返還不當得利等事件，上訴人對於中華民國10
9年4月21日臺灣基隆地方法院108年度訴字第112號判決提起上訴
，並為訴之追加及聲明之減縮，本院於110年10月5日言詞辯論終
結，判決如下：
    主      文
原判決關於駁回上訴人後開第二項之訴及該訴訟費用之裁判，均
廢棄。
被上訴人應給付上訴人新臺幣陸拾參萬玖仟元，及自民國一〇九
年五月十九日起至清償日止，按週年利率百分之五計算之利息。
其餘上訴及追加之訴均駁回。
經廢棄部分之第一審訴訟費用由被上訴人負擔，第二審（除減縮
部分外）及追加之訴訴訟費用由被上訴人負擔二分之一，餘由上
訴人負擔。
    事實及理由
一、本件上訴人在原審依民法第680條準用第544條、第179條、
    第828條第2項、第821條規定，請求被上訴人給付合夥事業
    基隆市私立全美幼兒園（下稱系爭幼兒園）新臺幣（下同）
    426萬元後，再依合作契約第7條第2項約定，按上訴人30％分
    紅比例，給付上訴人127萬8000元，及均自民國108年3月起
    至清償日止，按週年利率5％計算之利息（見原審卷第388頁
    ）；原審判決上訴人敗訴後，上訴人僅就127萬8000元本息
    部分上訴，且不再主張依民法第828條第2項、第821條規定
    請求，惟以同一聲明另追加依民法第227條第1項、第676條
    、第677條規定為請求（見本院卷二第334頁），核仍基於被
    上訴人違反合夥契約、領取薪資不當得利，暨合夥人分紅等
    基礎事實，依民事訴訟法第446條第1項但書、第255條第1項
    第2款規定，應予准許；又上訴人減縮法定遲延利息起算日
    ，改聲明自上訴狀繕本送達翌日即109年5月19日起算（見本
    院卷一第131頁、卷二第205-206、289-291頁），依同法第4
    46條第1項但書、第255條第1項第3款規定，亦應予以准許。
二、上訴人主張：兩造與原審共同原告乙○○於102年5月3日簽立
    幼兒園合作契約（下稱系爭契約），約定以合夥方式合作經
    營系爭幼兒園事業，總出資額500萬元，按出資金額分配股
    權之比例為上訴人30％、乙○○20％、被上訴人50％，並由被上
    訴人擔任系爭幼兒園之園長及負責人，負責對內對外經常事
    務之執行，及提供園長之教保服務，並支領薪資每月6萬元
    。詎伊於102年6月30日將系爭幼兒園之園長及負責人職務交
    接予被上訴人後，被上訴人並未專任並確實執行園長職務，
    除兼任新北市新莊區私立成德幼兒園（下稱成德幼兒園）之
    園長職務外，又擅自將園長變更為甲○○，並額外支付甲○○每
    月5000元之掛名費。被上訴人違反系爭契約之約定，應負債
    務不履行損害賠償責任及返還不當得利責任。其未專任園長
    職務竟向系爭幼兒園支領薪資及額外支付甲○○補貼，致合夥
    事業受有支出薪資之損害合計432萬1822元（即被上訴人自1
    02年7月起至108年5月止每月領取薪資6萬元及甲○○自106年5
    月起至108年3月止每月領取補貼5000元），伊因而受有合夥
    利益分配之損害，得請求被上訴人依上開金額按伊投資比例
    30％計算合夥分紅之損失予伊，爰依民法第227條第1項、第6
    80條準用第544條、第179條、第676條、第677條規定、系爭
    契約第7條約定，先一部請求被上訴人給付127萬8000元，及
    自109年5月19日起加計法定遲延利息（上訴人逾此範圍之請
    求，經原審判決駁回，未據其聲明不服，不在本院審理範圍
    ）。
三、被上訴人則以：系爭契約並未約定伊必須掛名擔任園長職務
    始得領取薪資，系爭契約第6條每月6萬元薪資之約定，係指
    伊經營幼兒園之報酬。況伊確有依系爭契約第6條約定，實
    際執行系爭幼兒園之園長及負責人事務，且伊經營系爭幼兒
    園期間，營收逐年成長，合夥人之分紅亦逐年增加，合夥事
    業未受損害，伊依系爭契約領取每月6萬元並未獲有不當得
    利。又伊係因甲○○與其他員工工作認真，表現優異，自106
    年5月起為其等加薪每月1000元至5000元不等，與甲○○擔任
    園長職務無關，並未造成合夥損害等語，資為抗辯。
四、原審判決上訴人敗訴，上訴人就127萬8000元本息部分不服
    ，提起上訴，並為訴之追加及利息聲明之減縮，其聲明：㈠
    原判決關於駁回上訴人後開第二項之訴部分廢棄；㈡被上訴
    人應給付上訴人127萬8000元，及自109年5月19日起至清償
    日止，按週年利率5％計算之利息。被上訴人則答辯聲明：上
    訴及追加之訴均駁回。   
五、上訴人主張兩造與乙○○於102年5月3日簽立系爭契約，約定
    合夥共同經營全美幼兒園之事業，股權比例為上訴人30％、
    乙○○20％、被上訴人50％，被上訴人自102年7月1日起按月自
    系爭幼兒園之合夥財產領取薪資6萬元，甲○○自106年5月15
    日起登記為系爭幼兒園園長名義，每月增加領取「津貼」或
    「補貼」5000元等情，為被上訴人所不爭執（見原審卷第41
    1-413頁），並有系爭契約、系爭幼兒園之現金日記帳、支
    出申請單、員工薪資支付清冊為證（見原審卷第17-23、31-
    71頁、本院卷一第191-219、247-275頁），堪認此部分事實
    為真實。
六、上訴人主張依系爭契約約定，被上訴人應同時執行系爭幼兒
    園之園長及負責人事務，始能領取月薪6萬元，惟被上訴人
    並未專任且未實質執行系爭幼兒園園長職務，致合夥受有支
    出被上訴人薪資6萬元及額外支付甲○○5000元之損害等語，
    為被上訴人所否認，並以前詞置辯。故本件應探討者厥為：
    ㈠系爭契約是否約定被上訴人應專任園長職務不得兼任？㈡系
    爭契約第6條約定之每月薪資6萬元是否僅為擔任負責人之對
    價，不包括擔任園長職務之報酬？㈢上訴人因被上訴人未依
    約專任園長職務所受之損害為何？爰分別說明如下：
　㈠被上訴人應專任系爭幼兒園之園長，不得兼任；每月薪資6萬
    元約定，係包括擔任園長職務之報酬：
　⒈依幼兒教育及照顧法第3條第4、5款及幼兒教育及照顧法施行
    細則第3條前段規定，「負責人」係指「教保服務機構依本
    法及其相關法規登記之名義人」、「依法代表教保服務機構
    負責有關事宜」，而「園長、教師、教保員及助理教保員」
    則均屬「教保服務人員」，其培育、資格、權益、管理等事
    項應適用教保服務人員條例規定處理；至負責人之資格則依
    幼兒教育及照顧法第24條規定，並應就幼兒園之經營管理負
    責（見同法第45條至第54條規定）。由上開規定可知「負責
    人」與「園長」之職務內容、資格及所負責任並不相同。又
    幼兒園除公立學校附設者及分班免置園長外，應置專任之園
    長，同法第16條第3項亦定有明文。如違反上開規定，同法
    第51條亦有廢棄設立許可之最重處分規定。此外，幼兒園與
    其分班設立變更及管理辦法第33條第2項亦規定，幼兒園園
    長不得兼任他園之負責人。足見幼兒園之園長依法須專任不
    得兼任。查系爭契約第5條約定：「全美幼兒園之負責人及
    園長均改由甲方（指被上訴人）擔任，並應辦理變更名義手
    續，交接時間為102年7月1日」，第6條第1項約定：「負責
    人及園長由甲方擔任，全美幼兒園對內對外經常事務。由甲
    方負責執行，三方同意甲方每月薪資為6萬元整」（見原審
    卷第17、19頁），將負責人及園長並列，以及薪資為每月6
    萬元，此外並無其他關於園長得兼任及薪資係針對擔任負責
    人之對價等特別約定，參以系爭幼兒園教職員工薪資支付清
    冊上，亦明確記載被上訴人係以「園長」職務領取「薪資」
    6萬元（見本院卷二第49、51頁），則依法律規定、契約之
    文字及上開支領清冊，堪認系爭契約第6條約定應指被上訴
    人應同時執行負責人及園長之事務，不得兼任其他幼兒園園
    長，且每月薪資6萬元之約定並非僅針對擔任負責人之對價
    ，而係包括擔任園長職務之報酬。
　⒉被上訴人雖抗辯其不一定要擔任園長，月薪6萬元並非園長薪
    資云云。惟查被上訴人曾於103年4月10日發存證信函，請求
    上訴人配合辦理將系爭幼兒園之負責人及園長變更為其名義
    （見原審卷第175-177頁），復自承於106年5月間將系爭幼
    兒園園長變更為甲○○時，未經過上訴人同意（見臺灣基隆地
    方檢察署107年度偵字第4855號卷〔下稱偵字卷〕第235頁），
    於變更後上訴人旋於106年7月18日發存證信函，請求被上訴
    人回復登記為系爭幼兒園園長，否則應返還每月薪資6萬元
    （見臺灣基隆地方檢察署107年度他字第607號卷〔下稱他字
    卷〕第67-69頁），被上訴人有於106年12月8日以通訊軟體回
    覆上訴人稱：「我可以如期將園長資格轉回全美，請您放心
    ……園長資格短時間另有用途，暫時先由他人代理掛名，等我
    事情處理好即刻轉回全美」（見本院卷二第13-15頁、他字
    卷第155-157頁）等情，堪認被上訴人明知其依系爭契約約
    定，有擔任系爭幼兒園園長之義務，且未擔任園長職務不得
    領取月薪6萬元。故其上開抗辯，難認可取。　
　⒊又上訴人雖於102年7月4日曾與被上訴人另立手寫書面約定：
    「因故無法如期（102.7.1）變更為甲方（被上訴人）擔任
    負責人，暫由乙方（即上訴人）維持現狀，待時機合適即刻
    辦理變更，但現全美幼兒園所有實際園務依約於（102.7.1.
    ）之後皆為甲方全權負責，與乙方無關無責，恐空口無憑，
    特立此約」（見原審卷第123頁），然充其量僅能證明雙方
    同意負責人之變更登記手續延緩，並不能證明上訴人同意被
    上訴人無須專任幼兒園園長職務。至乙○○雖於偵查中證稱：
    其認為被上訴人領取每月6萬元係負責人薪水，不是園長薪
    水，系爭契約之重點在於系爭幼兒園之經營管理，故被上訴
    人擔任負責人即可，並未約定必須由被上訴人擔任園長等語
    （見偵字卷第41-43頁），惟其證詞顯與系爭契約第5、6條
    約定之文義不符，且與被上訴人前揭支領薪資清冊上載園長
    領取薪資6萬元之事實不符，難認其證詞與事實相符，自不
    得據為有利於被上訴人之認定。　　
　⒋至被上訴人所舉臺灣基隆地方檢察署檢察官不起訴處分書，
    所涉及者乃被上訴人有無詐領薪資、盜用幼兒園帳戶印章提
    款等犯罪嫌疑之判斷（見原審卷第117-121、125-127頁），
    尚與本件合夥契約之約定及債務之履行有所不同，本院自不
    受其判斷之拘束，亦難據為有利於被上訴人之認定。
　㈡被上訴人未專任並確實執行系爭幼兒園園長職務：
　⒈查被上訴人自102學年度第2學期起擔任系爭幼兒園園長，惟
    於105學年度第2學期起改由甲○○擔任園長，此後被上訴人未
    再擔任系爭幼兒園教保工作，有基隆市政府教育局函覆之教
    職員工清冊可證（見本院卷一第509-537頁及限制閱覽卷）
    。又被上訴人自94年起，在成德幼兒園擔任園長職務，至10
    3年6月5日為止，且自103年起至108年間止，每年均有領取
    成德幼兒園之薪資等情，亦有新北市政府教育局函（見他字
    卷第105頁）及成德幼兒園詳細資料、被上訴人在成德幼兒
    園頒發獎狀等活動照片、財產所得資料可證（見原審卷第31
    1-345頁、本院卷一第45頁、本院限制閱覽卷第9-29頁），
    堪認被上訴人並未持續且專任系爭幼兒園之園長。
　⒉又證人甲○○在本院證稱：被上訴人待在幼兒園時間不一定，
    有時3、5天，有時1、2天，如果有在辦公室處理事情，會待
    到半天，如果沒有其他事情，可能跟老師講講話，2、3個小
    時就離開，但先前上訴人擔任園長及負責人期間，每天都會
    來幼兒園，如果沒事，會一直待到下班等情（見本院卷二第
    106、108頁），被上訴人亦自陳：甲○○於106年5月15日擔任
    系爭幼兒園園長後，其再回任成德幼兒園園長職務，系爭幼
    兒園則由甲○○實際執行園長職務等語（見偵字卷第37-39、4
    9頁），可見被上訴人確有未依系爭契約約定履行專任系爭
    幼兒園園長職務之情事。至被上訴人提出之系爭幼兒園畢業
    照、會議記錄（見本院卷一第331-395頁），充其量僅能證
    明其有參與幼兒園之活動，但尚不足以證明其有實際執行及
    專任園長之職務，故亦不能據為有利於被上訴人之認定。
　㈢上訴人得請求被上訴人賠償損害63萬9000元：
　  被上訴人未依系爭契約約定專任園長之職務，自不得依系爭
    契約第6條約定領取每月薪資6萬元全部，上訴人主張因被上
    訴人違反契約約定，致合夥事業受有損害，其所受損害即係
    被上訴人於違約期間向合夥事業即系爭幼兒園領取月薪6萬
    元及甲○○領取每月補助5000元，合計432萬1822元，致其按
    契約約定比例就合夥可得分配利益減少之損害，是否有據，
    說明如下：　
　⒈查系爭契約第6條約定之每月薪資係包括被上訴人擔任負責人
    及園長之報酬，已如前述。上開約定之月薪6萬元，並無從
    區分負責人、園長之報酬分別為多少金額，復為上訴人所自
    承（見本院卷二第56頁）。故被上訴人雖未依履行專任園長
    職務，所不得領取之報酬，自非6萬元全部，而僅為其中之
    一部。又被上訴人抗辯其有實際經營系爭幼兒園，處理相關
    事務，使營收逐年成長，合夥人之分紅逐年增加等語，亦有
    其提出之三方合作資金往來表及分紅明細表、股東分紅表為
    證（見本院卷二第19頁之合作資金往來表、第325頁），上
    訴人亦不爭執系爭幼兒園每學期分紅從50萬元逐年增加至15
    0萬元之事實（見原審卷第415頁之上訴人陳述、本院卷二第
    303、329頁），可見被上訴人雖未確實履行園長職務，但仍
    有統籌經營管理系爭幼兒園之事務，使合夥達到獲利之目的
    ，並非完全未履行系爭契約第6條約定之義務，故尚難逕以
    系爭幼兒園給付被上訴人每月薪資6萬元，認定被上訴人未
    履行專任園長職務致合夥事業所受之損害。惟兩造就系爭契
    約第6條關於每月薪資6萬元就負責人及園長職務之報酬如何
    分配，並不能舉證證明，而系爭幼兒園確因被上訴人未執行
    專任園長職務不能支領該部分報酬，卻仍向系爭幼兒園支領
    ，受有該部分額外支付之損害，業據如前述，僅上訴人不能
    證明其數額且此項證明顯有重大困難，爰依民事訴訟法第22
    2條第2項規定，審酌系爭幼兒園負責人之經營事務及園長提
    供保育服務之工作內容相當，各有應負擔之管理監督責任等
    一切情況，認系爭契約第6條約定之每月薪資關於負責人及
    園長職務報酬為各3萬元。則堪認合夥事業因被上訴人未履
    行專任園長職務所受之損害為每月支付被上訴人3萬元之薪
    資損害。從而，上訴人主張被上訴人自102年7月起至108年5
    月止，未依系爭契約約定專任且確實履行園長職務，致合夥
    受有每月3萬元之損害，合計213萬元（計算式：30,000元×7
    1個月＝213萬元），應為可取。
　⒉至甲○○雖自106年5月開始增加領取「補貼」或「津貼」每月5
    000元，惟被上訴人抗辯係因甲○○工作表現優異所為加薪，
    其他員工亦有加薪等情，此有被上訴人提出之系爭幼兒園之
    現金日記帳、員工薪資清冊記載各員工加發「津貼」或「補
    貼」1200元至5000元不等可稽（見原審卷第31-71頁、本院
    卷一第195、201、213、219頁），而上訴人並不能提出其他
    證據供本院為相反認定，則自難認甲○○每月領取5000元係其
    擔任園長職務之掛名費。又加薪作為獎勵方法應屬被上訴人
    擔任合夥事務執行人之權限，上訴人復不能證明被上訴人對
    員工之加薪有何可歸責情事，故亦難認系爭幼兒園合夥事業
    另受有每月5000元之損害。
　⒊按合夥之決算及分配利益，除契約另有訂定外，應於每屆事
    務年度終為之，分配損益之成數，未經約定者，按照各合夥
    人出資額之比例定之，民法第676條、第677條第1項定有明
    文。依系爭契約第7條第2項約定：「全美幼兒園於102年7月
    1日以後之收入，扣除相關開銷、稅金等費用後，由三方依
    股權比例取得」（見原審卷第19頁），及兩造不爭執合夥係
    於每學期結束後之1至2月間、7至8月間各分紅1次，目前最
    後1次係109年8月分紅總數150萬元之事實（見本院卷二第30
    3、325、327-329頁），堪認合夥人得於每學期結束時請求
    分配利益。而系爭幼兒園迄今每學期之收入扣除相關開銷、
    稅金等費用後，確有盈餘分配予各合夥人，並無虧損。則上
    訴人主張被上訴人應付之損害賠償金213萬元屬盈餘，其得
    依民法第676條、第677條第1項、系爭契約第7條第2項約定
    ，請求被上訴人按其投資比例30％給付其中63萬9000元（計
    算式：2,130,000元×30％＝639,000元），堪認有據。
七、綜上所述，上訴人依民法第680條準用第544條、（追加）第
    227條第1項規定、及系爭契約第7條第2項約定、（追加）第
    676條、第677條第1項規定，請求被上訴人給付63萬9000元
    ，及自109年5月19日起至清償日止，按週年利率5％計算之利
    息，核屬有據，應予准許，逾此範圍之請求，則屬無據，不
    應准許。從而原審就上開應准許部分，為上訴人敗訴之判決
    ，尚有未洽，上訴論旨指摘原判決此部分不當，求予廢棄改
    判，為有理由；另就上開不應准許部分，為上訴人敗訴之判
    決，所持理由雖有不同，惟結論並無二致，仍應予維持。
八、本件事證已臻明確，兩造其餘之攻擊或防禦方法及所用之證
    據，經本院斟酌後，認為均不足以影響本判決之結果，爰不
    逐一論列，附此敘明。
九、據上論結，本件上訴（含追加之訴）為一部有理由、一部無
    理由，依民事訴訟法第450條、第449條第2項、第79條，判
    決如主文。
中　　華　　民　　國　　110 　年　　10  　月　　26　　日
　　　　　　　　　民事第二十五庭
　　　　　　　　　    審判長法  官  謝碧莉
　　　　　　　　　          法  官  楊惠如
            　　　　　　　　法　官  林晏如
正本係照原本作成。
不得上訴。
中　　華　　民　　國　　110 　年　　10　　月　　26　　日

  　　　　　　　　　　　　　書記官  簡維萍